【裁判字號】    89,訴,292
【裁判日期】    890613
【裁判案由】    違反稅捐稽徵法等
【裁判全文】
臺灣高雄地方法院刑事判決                          八十九年度訴字第二九二號
    公  訴  人  臺灣高雄地方法院檢察署檢察官
    被      告  甲○○
                乙○○
右列被告因違反稅捐稽徵法案件，經檢察官提起公訴（八十八年度偵字第四六五一、
二九二一四號），本院判決如左：
    主  文
乙○○偽造私文書，足以生損害於公眾及他人，處有期徒刑參月。又納稅義務人之負
責人，以詐術逃漏稅捐，處有期徒刑參月。應執行有期徒刑伍月。
甲○○無罪。
    事  實
一、乙○○係納稅義務人「隆鷹工程有限公司」（設於高雄市○○區○○路七十二號
    二樓，以下簡稱隆鷹公司）之實際負責人（民國八十五年一月起至四月止，名義
    上之負責人為甲○○），且於八十五年五月起登記為負責人，為依公司法規定之
    公司負責人，並為商業會計法所稱之商業負責人，係從事業務之人。明知丙○○
    於八十四年間，雖係隆鷹公司之員工，惟自八十五年一月起至同年六月止，並未
    在該公司任職及支領薪資，竟於八十六年初某日，利用不知情之該公司會計甲○○，在隆鷹公司內，將丙○○因先前任職時所留下之印章一枚，在隆鷹公司八十
    五年度薪資及伙食印領清冊上，蓋用上開丙○○之印文六枚，表示丙○○自八十
    五年一月起至同年六月止，共支領該公司薪津新臺幣（下同）十七萬元，足生損
    害於丙○○，並將該印領清冊，交由不知情之不詳姓名會計人員，在不詳地點，
    據以在該公司業務上製作之各類所得扣繳暨免扣繳憑單（以下簡稱扣繳憑單）之
    會計憑證上，登載上開丙○○自八十五年一月起至同年六月止共領得薪資十七萬
    元之不實事項，再填載於該公司業務上製作之中華民國八十五年度營利事業所得
    稅結算申報書（以下簡稱結算申報書），嗣又利用不知情之會計人員持該扣繳憑
    單及結算申報書，於八十六年間某日，向財政部高雄市國稅局三民稽徵所申報隆
    鷹公司八十五年度營利事業所得之營業費用之薪資部分支出，而行使該等業務上
    登載不實之文書，並藉虛增上開十七萬元薪資支出之不正當方法，為隆鷹公司逃
    漏八十五年度營利事業所得稅計四萬二千五百元（即170000元×25%稅率＝42500
    元），足以生損害於丙○○及稅捐機關徵收稅款之正確性。
二、案經丙○○訴請臺灣高雄地方法院檢察署檢察官偵查起訴。
    理  由
壹、被告乙○○有罪部分：
一、訊之被告乙○○固坦承係隆鷹公司之實際負責人，丙○○雖於八十五年一月至同
    年六月間未在隆鷹公司任職或支領薪資，惟其有製作上開印領清冊，表示丙○○
    於該期間共在公司領得十七萬元薪資之意，並據以在上開扣繳憑單、結算申報書
    上登載該不實事項，再持向稅捐機關報隆鷹公司八十五年度營利事業所得稅等事
    實，惟矢口否認有偽造私文書、會計憑證、業務上登載不實及逃漏稅捐等犯行，
    辯稱：因丙○○於八十四年間有在隆鷹公司任職，伊是因疏忽，才將丙○○之資
    料亦拿給會計人員製作上開文書云云。經查：告訴人丙○○於八十四年曾在隆鷹
    公司工作，但於八十五年一月至同年六月間，並未在該公司任職及支領薪資等情
    ，已據告訴人丙○○於偵審中指述：「八十四年有，但八十五年整年都沒有，我
    去找被告談，被告都不理會我」（見八十八年度偵字第四六五一號偵查卷第六頁
    反面）、「他們公司自己刻我的章所蓋，有經我同意，我自己從未親自蓋」、「
    八十五年我沒有領錢」（見上開偵查卷第三十二頁反面）等語甚明，而告訴人於
    八十五年間並未在隆鷹公司工作，亦據證人即告訴人之鄰居蔡忠山於偵查中到庭
    結證稱：「（問：為何知道丙○○沒有在隆鷹工程工作？）我是他鄰居」、「我
    祇知道他那陣子沒有工作」、「我問他有沒有去工作，他說這陣子沒工作」等語
    在卷（見上開偵查卷第二十八頁反面），且告訴人之勞工保險係自八十四年十二
    月十八日由新聯鷹企業有限公司辦理退保後，即未再投保，亦有勞工保險局保承
    字第一○○九八八四號函一件附卷可稽，足徵被告於本院審理時坦承告訴人於八
    十五年一月至同年六月間，並未在隆鷹公司任職及支領薪資，堪予採信。被告雖
    另辯稱伊係因疏忽而將丙○○之資料交予會計人員，才會虛報，伊並非故意云云
    ，然被告乙○○與告訴人丙○○本即熟識，業據同案被告甲○○於本院審理時供
    承：「‧‧‧‧丙○○與乙○○是好友‧‧‧」等語足知（見本院八十九年二月
    二十四日審判筆錄），再參以被告乙○○亦於偵查中供承：「因他（指告訴人）
    說他家中在打麻將，他懷疑我向警方告密的」等語（見八十八年度偵字第四六五
    一號偵查卷第九頁反面），如非二人熟識，告訴人自不可能認係被告乙○○向警
    方告密，被告乙○○既與告訴人熟識，自無可能誤認告訴人在伊上開公司任職達
    半年之久，況告訴人於八十四年年底前在隆鷹公司工作，而以被告乙○○之夫工
    作之新聯鷹企業有限公司為投保單位辦理勞保，並於八十四年十二月十八日辦理
    退保，已如前述，被告於八十四年年底離職時，苟非被告乙○○通知新聯鷹企業
    有限公司，則該公司自無從得知告訴人離職情事，並據以辦理退保，被告乙○○
    既然知道要通知新聯鷹企業有限公司辦理丙○○勞保退保事宜，則其提供丙○○
    之資料交由會計人員辦理上開薪資印領清冊、扣繳憑單、結算申報書時，明知丙○○於八十五年一月至六月間，並未在隆鷹公司支領薪資，至為灼然。被告乙○○前開所辯，顯係事後卸責之詞，要無可採。而被告虛列告訴人丙○○之八十五
    年度薪資共十七萬元，計逃漏營利事業所得稅四萬二千五百元（即170000元×
    25% 稅率＝42500元），有財政部高雄市國稅局三民稽徵所八十九年二月二十二
    日財高國稅三所審字第八九○○四二一五號函一件附卷可稽，又依該函所載，固
    未能查證隆鷹公司有無虛報告訴人丙○○上開薪資所得，惟該情事，業據被告乙○○坦認有將告訴人上開薪資據以申報隆鷹公司之營利事業所得稅在卷（見本院
    八十九年五月三十日審判筆錄），且隆鷹公司八十五年度扣繳申報薪資總額九十
    七萬元（包括當年度營利事業所得稅結算申報營業成本《直接人工》六十八萬元
    與薪資二十九萬元），亦據前開函件載述明確，再參以財政部高雄市國稅局三民
    稽徵所八十八年五月二十七日財高國稅三所審字第八八○一○三八二號函一件所
    附之隆鷹公司所得資料內容明細及各類所得扣繳暨免扣繳媒體申報資料各二紙、
    六紙及被告乙○○於偵查中所提出之隆鷹公司八十五年度薪資及伙食印領清冊共
    二頁所載，可知隆鷹公司八十五年度之薪資支出共九十七萬元，有上開函件及印
    領清冊可查，是被告乙○○坦認有將告訴人上開薪資據以申報隆鷹公司八十五年
    度之營利事業所得稅，自屬無訛。被告乙○○係隆鷹公司之實際負責人，且告訴
    人之資料係其交予不知情之同案被告甲○○製作上開印領清冊，再交由不知情之
    不詳會計人員憑以制作扣繳憑單及結算申報書，而據以申報隆鷹公司營利事業所
    得等情，業據被告乙○○供承甚明，核與同案被告甲○○所述情節相符，並有高
    雄市政府建設局八十九年二月三日高市建設二字第○三四二六號函一件所附之隆
    鷹公司設立暨變更登記事項卡三紙、財政部高雄市國稅局三民稽徵所八十九年二
    月二十二日財高國稅三所審字第八九○○四二一五號函及所附之隆鷹公司中華民
    國八十五年度營利事業所得稅結算申報書、同所八十八年五月二十七日財高國稅
    三所審字第八八○一○三八二號所附之隆鷹公司所得資料內容明細及各類所得扣
    繳暨免扣繳媒體申報資料、隆鷹公司八十五年度薪資及伙食印領清冊二頁等件附
    卷可資佐證，綜上，被告利用不知情會計人員將上開不實薪資，登載於扣繳憑單
    ，填製會計憑證，並持以向稅捐機關申報稅捐，予以行使，而使用不正當方法逃
    漏稅捐，事證明確，而被告既明知上情，猶填製不實會計憑證，用以申報營利事
    業所得稅，藉以逃漏營利事業所得稅捐，顯足以生損害於丙○○及影響稅捐機關
    課稅之正確，是被告上開犯行洵堪認定。
二、按隆鷹公司八十五年度薪資及伙食印領清冊係表示收到工資之意，具有私文書之
    性質，被告蓋用丙○○之印章於該印領清冊上，依習慣足以表示丙○○有收到工
    資之意，而具有收據之性質，依刑法第二百二十條第一項規定，另論以私文書，
    被告既偽造上開收據，自足生損害於丙○○，核其所為，係犯刑法第二百十條之
    偽造私文書罪；被告係隆鷹公司之負責人，為商業負責人及從事業務之人，而營
    利事業填報扣繳憑單，乃附隨其業務而製作，係屬業務上所掌之文書（最高法院
    七十年九月二十一日七十年度第九次刑事庭會議決議同此見解），且扣繳憑單係
    扣繳義務人將給付總額及扣繳稅額彙報供稽徵機關查核之用，係屬商業會計法第
    十五條第一款、第十六條第一款所定之會計憑證，故扣繳憑單及結算申報書均係
    附隨被告所經營之上開公司之業務而作成之文書。被告既明知丙○○薪資不實，
    仍令不知情之會計人員虛報丙○○八十五年度薪資為十七萬元，列為成本，填載
    扣繳憑單及結算申報書向財政部高雄市國稅局三民稽徵所申報，足以生損害於丙○○及稅捐機關核稅之正確性，並為納稅義務人隆鷹公司逃漏稅捐，核其所為，
    係犯稅捐稽徵法第四十七條第一款、第四十一條詐術逃漏稅捐罪（納稅義務人係
    隆鷹公司，係該公司犯稅捐稽徵法第四十一條之罪，而被告係該公司之負責人，
    應依同法第四十七條第一款規定，課以前開四十一條罪責，公訴人逕認被告應依
    稅捐稽徵法第四十一條規定處罰，尚有未洽，爰予更正說明之）、商業會計法第
    七十一條第一款之明知不實事項填製會計憑證罪、刑法第二百十六條、第二百十
    五條之行使業務上登載不實文書罪。又其明知不實事項填製扣繳憑單之會計憑證
    行為，因商業會計法第七十一條第一款之填製不實會計憑證罪，係刑法第二百十
    六條、第二百十五條之行使業務上文書登載不實罪之特別規定，依特別法優於普
    通法之法律競合關係，即應擇一適用商業會計法第七十一條第一款之規定論處。
    又被告明知不實事項而仍登載於其業務上製作之結算申報書並據以申報稅捐持之
    行使，係犯行使業務上登載不實文書罪，其登載不實之行為係行使行為之前階段
    行為，應為行使行為所吸收，不另論罪。是被告所犯上開明知不實事項填製會計
    憑證罪與行使業務上登載不實文書罪間，有方法結果之牽連關係，屬裁判上一罪
    ，應依牽連犯之例，從一重之填製不實會計憑證罪處斷。惟被告所犯上開填製不
    實會計憑證罪與上開偽造私文書罪間，亦有方法結果之牽連關係，應從一重依刑
   法第二百十條偽造私文書罪論處。被告利用不知情之會計人員為之，係間接正犯
    。又稅捐稽徵法第四十七條第一款之規定，係將納稅義務人之公司之責任，基於
    刑事政策之考慮，於其應處徒刑範圍內，轉嫁於公司之負責人，故此情形而受罰
    之公司負責人，乃屬於「代罰」之性質，其並非逃漏稅捐之納稅義務人。而刑法
    第五十五條所謂之牽連犯，必須二個以上之行為有方法與結果之關係，始足構成
    ，亦即必須以犯一罪之方法行為犯他罪，或以犯一罪之結果行為犯他罪，方得成
    立牽連關係，公司負責人既非逃漏稅捐之納稅義務人，其僅係代罰而已，公司以
    不正當方法逃漏稅捐，縱由該公司負責人或其他有權代表公司之自然人代表公司
    為之，究非屬於公司負責人本身之犯罪行為，自與該公司負責人之其他犯罪行為
    間，無方法結果之牽連關係可言（最高法院八十五年度台上字第六○六五號判決
    亦同此見解），是被告所犯上開詐術逃漏稅捐罪及填製不實會計憑證罪，犯意各
    別，行為互殊，應分論併罰。公訴人認被告詐術逃漏利捐罪與刑法行使業務上登
    載不實文書罪間，應論以牽連犯，尚有未洽。又公訴人雖未論及被告違反上開商
    業會計法、業務上文書登載不實、行使業務上文書登載不實等罪名，惟該等犯罪
    與上開偽造私文書罪部分具有牽連犯之裁判上一罪關係，為起訴效力所及，本院
    自得一併審理。審酌被告雖因一時貪慾，為圖己利，而逃漏稅捐，非但損及丙○○，亦影響國家稅捐課稅之正確性，顯具有惡性，惟其並無前科，有臺灣高雄地
    方法院檢察署刑案資料查註紀錄表一件附卷可稽，素行尚佳，且逃漏稅捐之稅額
    非鉅，犯後復坦承犯行態度良好等一切情狀，就其所犯二罪，各量處如主文所示
    之刑，並定其應執行之刑。
三、公訴意旨另以被告偽造丙○○於八十五年一月至六月間在該公司任職，並領得薪
    資十七萬元之薪資支付證明，再持向財政部高雄市國稅局三民稽徵所申報，致承
    辦稅務之公務人員將上開不實之事項登載於職務上所掌之稅務資料公文書上，足
    以生損害於丙○○及稅捐機關管理稅捐之正確性，因認被告涉犯刑法第二百十四
    條之使公務員登載不實罪云云。按刑法第二百十四條所謂使公務員登載不實事項
    於公文書罪，須一經他人之聲明或申報，公務員即有登載之義務，並依其所為之
    聲明或申請予以登載，而屬不實之事項者，始足構成，若其所為聲明或申報，公
    務員尚須為實質之審查，以判斷其真實與否，始得為一定之記載者，即非本罪所
    稱之使公務員登載不實（最高法院八七十三年臺上字第一七一○號參照）。查稅
    捐稽徵機關對於納稅義務人申報之營業稅捐，有查核課徵之權責，其正確與否，
    尚有待於稅捐機關之查核，縱納稅義務人有申報不實之情事，依上開說明，殊不
    能將之與「使公務員登載不實」同視，故被告乙○○雖有如前開所述申報不實情
    事，惟其所為尚與刑法第二百十四條構成要件有間，此外，復查無其他積極證據
    足資證明被告乙○○有公訴人所指之使公務員登載不實犯行，此部分自屬不能證
    明被告乙○○犯罪，惟公訴人既認此部分與上開有罪部分有牽連犯之裁判上一罪
    關係，爰不另為無罪之諭知，併此敘明。
貳、無罪部分：
一、公訴意旨略以：被告甲○○於八十五年一月至四月間擔任上開稱隆鷹公司之負責
    人，為依法應納稅之人，明知丙○○於八十五年一月至六月間並未在該公司任職
    ，亦無領得任何薪津，竟偽造丙○○於八十五年一月至六月間在該公司任職，並
    領得薪資十七萬元之薪資支付證明，再持向財政部高雄市國稅局三民稽徵所申報
    ，致承辦稅務之公務人員將上開不實之事項登載於職務上所掌之稅務資料公文書
    上，足以生損害於丙○○及稅捐機關管理稅捐之正確性，因認被告甲○○涉犯刑
    法第二百十條、第二百十四條、第二百十六條及稅捐稽徵法第四十一條之罪嫌。
二、按犯罪事實應依證據認定之，無證據不得推定其犯罪事實；又不能證明被告犯罪
    或其行為不罰者，應諭知無罪之判決，刑事訴訟法第一百五十四條、第三百零一
    條第一項分別定有明文。次按認定不利於被告之事實，須依積極證據，苟積極證
    據不足為不利於被告事實之認定時，即應為有利於被告之認定，更不必有何有利
    之證據（最高法院三十年上字第八一六號判例參照）。又稅捐稽徵法第四十一條
    規定納稅義務人以詐術或其他正不當方法逃漏稅捐者，必「納稅義務人」為個人
    時，以上開方法逃漏稅捐之處罰規定，若法人之納稅義務人以上開方法逃漏稅捐
    者，公司之負責人為公司逃漏稅捐，基於刑事政策之考慮，其應處徒刑之範圍轉
    嫁於公司之負責人，而應依稅捐稽徵法第四十七條第一款規定予以處罰。但稅捐
    稽徵法第四十七條第一款規定之公司負責人，原則上固應以登記名義上之負責人
    （包括公司法第八條第二項所列之負責人），作為公司負責人而對之追訴處罰，
    惟如負責人確係不負實際責任，應以實際負責經營管理之人為處罰對象（臺灣高
    等法院暨所屬法院七十一年十一月二十二日七十一年法律座談會同此見解）。
三、訊之被告甲○○固坦承有於隆鷹公司擔任會計工作，曾同意被告乙○○將伊登記
    為隆鷹公司負責人，且有製作告訴人丙○○上開薪資印領清冊，並持交予不知情
    之會計人員憑以制作扣繳憑單、結算申報書等事實，惟堅決否認有偽造文書、使
    公務員登載不實、逃漏稅捐等犯行，辯稱：隆鷹公司的一切事務，均是由伊舅媽
    即被告乙○○處理，乙○○是該公司實際負責人，伊只擔任會計工作，告訴人丙○○之印章及資料，是乙○○交伊辦理，乙○○於公司營運不善時，曾向伊徵詢
    可否以伊名義登記為負責人，伊有同意，但不知道何時變更的，乙○○並未告知
    等語。
四、經查：被告甲○○於八十五年一月至同年四月間擔任隆鷹公司之負責人一節，固
    有該公司之設立暨變更登記事項卡三張附於高雄市政府建設局八十九年二月三日
    高市建設二字第○三四二六號復本院函內可稽，惟隆鷹公司實際業務是由被告乙○○負責之情，業經被告乙○○供明在卷（見本院八十九年五月三十日審判筆錄
    ），又從上開隆鷹公司之設立暨變更登記事項卡可知，隆鷹公司係於八十三年七
    月間核准設立，負責人為乙○○，嗣於八十四年九月變更登記負責人為甲○○，
    再於八十五年五月變更登記負責人為乙○○，被告甲○○既於八十四年九月間即
    擔任該公司之負責人，則告訴人丙○○於八十四年年底以前任職時，負責人自應
    係被告甲○○，惟依告訴人告訴人丙○○於本院審理時陳稱：「‧‧‧我任職時
    ，甲○○只是會計，由老闆娘乙○○指揮她工作內容，她並不是負責人」等語（
    見本院八十九年三月九日審判筆錄），且依告訴人之刑事告訴狀所載，足徵告訴
    人係認隆鷹公司之負責人為乙○○（見偵查卷第一頁），顯見該公司負責人縱使
    登記為被告甲○○時，亦由被告乙○○實際負責，又隆鷹公司係負責各工地之鷹
    架工程，已據被告乙○○、甲○○及告訴人分別供明、陳明在卷，被告甲○○既
    僅是依被告乙○○指示工作，則自無從知悉告訴人是否確在其公司內任職或支領
    薪資，足證被告甲○○辯稱伊只是公司名義上負責人，對公司實際領薪情況並不
    清楚等語，洵非虛詞。而告訴人之資料係被告乙○○交予不知情之同案被告甲○○製作上開印領清冊，再交由不知情之不詳會計人員憑以制作扣繳憑單及結算申
    報書，並據以申報隆鷹公司營利事業所得等情，已如前述，足徵該等偽造私文書
    、逃漏稅捐之行為人係乙○○，自難徒以被告甲○○係隆鷹公司之登記負責人，
    且有製作上開印領清冊，即認被告甲○○有偽造私文書、逃漏稅捐之故意，而遽
    論以偽造私文書及違反稅捐稽徵法第四十一條犯行。再按刑法第二百十四條所謂
    使公務員登載不實事項於公文書罪，須一經他人之聲明或申報，公務員即有登載
    之義務，並依其所為之聲明或申請予以登載，而屬不實之事項者，始足構成，若
    其所為聲明或申報，公務員尚須為實質之審查，以判斷其真實與否，始得為一定
    之記載者，即非本罪所稱之使公務員登載不實（最高法院八七十三年臺上字第一
    七一○號參照）。查稅捐稽徵機關對於納稅義務人申報之營業稅捐，有查核課徵
    之權責，其正確與否，尚有待於稅捐機關之查核，縱納稅義務人有申報不實之情
    事，依上開說明，殊不能將之與「使公務員登載不實」同視，故被告甲○○縱有
    如公訴人所指之申報不實情事，惟其所為尚與刑法第二百十四條構成要件有間，
    此外，復查無其他積極證據足資證明被告甲○○有公訴人所指之使公務員登載不
    實犯行，此部分自屬不能證明被告甲○○犯罪，此外，復查無其他積極證據足資
 證明被告甲○○有公訴人所指之上開犯行，被告甲○○之犯罪自屬不能證明，應
    為無罪之諭知。
據上論斷，應依刑事訴訟法第二百九十九條第一項前段、第三百零一條第一項，稅捐
稽徵法第四十七條第一款、第四十一條，商業會計法第七十一條第一款，刑法第十一
條、第二百十條、第二百十六條、第二百十五條、第五十五條、第五十一條第五款，
罰金罰鍰提高標準條例第一條前段，判決如主文。
中    華    民    國      八十九      年      六      月      十三      日
                                  臺灣高雄地方法院刑事庭
                                      法  官  李麗珠
右正本證明與原本無異。
如不服本判決，應於判決送達後十日內，向本院提出上訴狀。
                                      書記官  簡鴻雅
中    華    民    國      八十九      年      六      月      十四      日
附錄本案判決論罪科刑法條：
刑法第二百十條：
偽造、變造私文書，足以生損害於公眾或他人者，處五年以下有期徒刑。
刑法第二百十五條：
從事業務之人，明知為不實之事項，而登載於其業務上作成之文書，足以生損害於公
眾或他人者，處三年以下有期徒刑、拘役或五百元以下罰金。
刑法第二百十六條：
行使第二百十條至第二百十五條之文書者，依偽造、變造文書或登載不實事項或使登
載不實事項之規定處斷。
稅捐稽徵法第四十一條：
納稅義務人以詐術或其他不正當方法逃漏稅捐者，處五年以下有期徒刑、拘役或科或
併科新臺幣六萬元以下罰金。
稅捐稽徵法第四十七條第一款：
本法關於納稅義務人、扣繳義務人及代繳人應處徒刑之規定，於左列之人適用之：
一、公司法規定之公司負責人。
商業會計法第七十一條第一款：
商業負責人、主辦及經辦會計人員或依法受託代他人處理會計事務之人員有左列情事
之一者，處五年以下有期徒刑、拘役或科或併科新臺幣十五萬元以下罰金：
一、以明知為不實之事項，而填製會計憑證。


司法院資訊處製作；財團法人民間司法改革基金會備份。
